【裁判字號】    90,訴,389
【裁判日期】    920414
【裁判案由】    返還遺產等
【裁判全文】
臺灣花蓮地方法院民事判決  九十年度訴字第三八九號
    原      告  財政部國有財產局
    法定代理人  甲○○
    被      告  乙○
                丙○
                丁○
    法定代理人  戊○○
右當事人間請求返還不當得利事件，本院判決如左：
    主    文
被告應連帶給付原告新台幣貳佰陸拾玖萬肆仟柒佰元，及自民國九十年八月二日起至
清償日止，按年利率百分之五計算之利息。
訴訟費用由被告連帶負擔。
    事    實
甲、原告方面：
一、聲明：如主文第一項所示。
二、陳述：被繼承人葉周靜娟於民國八十五年十月二日死亡，其遺產經台灣台北地方
    法院以八十七年度管字第二號民事裁定指定原告為遺產管理人，並執行其職務。
    惟被繼承人葉周靜死亡後遺有存款等遺產遭葉以威於(1)八十六年十一月五日及六
    日，分別自葉周靜娟生前所開立之中國信託商業銀行股份有限城中分行第000
    0000000000號帳戶中各提領一百萬元及一百二十萬元後轉存葉以威帳
    戶內，(2)另於八十六年五月十日、同年七月十一日、同年九月十七日及八十七年
    三月六日分別提領一萬元、五萬元、二萬九千元、五千七百元。(3)於八十六年十
    一月五日將葉周靜娟所有泛亞商業銀行大安分行四十萬元之定期存款，予以解約
    後提領。惟葉以威係以葉周靜娟之繼承人身份而領取葉周靜娟之遺款，惟葉周靜
    娟雖為葉以威之生母，然葉以威係經訴外人葉秀及葉吳晴湘所收養，且該收養
    關係迄葉周靜娟死亡仍未經撤銷，故葉以威並非葉周靜娟之繼承人，自無權繼承
    葉周靜娟之遺產。然葉以成領取葉周靜娟之上開財產後，已於八十七年九月二十
    一日死亡，其財產，分別由葉以威之配偶即被告戊○○，葉以威之子女乙○、丙
    ○、丁○所繼承，經原告催告，拒不返還，原告乃本於遺產管理人之職責，請求
    被告將上開葉以威所提領之金額交付原告，俾利被繼承葉周靜娟遺產之管理，因
    而本於遺產管理人之地位，依民法第一百七十九條不當得利之規定為請求返還。
三、證據：提出台灣台北地方法院八十七年度字第二號民事裁定影本一份、中國信託
    商業銀行股份有限公司城中分行八十七年十月三十日城中八七一０七二０一九二
    號函、葉周靜娟帳戶存款明細報表、取款明細表影本各一份及取款憑條影本六紙
    、存入憑單影本二紙。泛亞商業銀行大安分行八十七年八月二十六日泛安發字第
    一一一六號函、定期存款存單、印鑑卡影本各乙份、被告來函影本乙份、被告等
    現戶及葉以威死亡除戶戶謄本一份。
乙、被告方面：
  一、聲明：駁回原告之訴。
  二、陳述：本案前因稅捐機關誤認被繼承人葉周靜無繼承人，遂聲請台灣台北地方
      法院指定原告財政部國有財產局為遺產管理人，惟葉周靜娟之親生子女葉以戎
      前曾度檢具相關資料向原告表明其為葉周靜娟之繼承人，請求繼承其遺產，然
      均遭原告拒絕。惟葉周靜娟於八十五年十月二日死亡，其生前與配偶葉秀峰育
      有三名親生子女葉以敏、葉以威（即被告之配偶）及葉以戎，而因葉秀峰於生
      前另有配偶葉吳晴湘，被繼承人葉周靜娟則係其重婚妻，葉秀峰因囿於傳統觀
      念，未經被繼承人葉周靜娟同意，於四十三年間擅自向台北城中區公所戶政課
      辦理葉以威之收養登記，列葉秀峰及葉吳晴湘為養父母，然本生父收養親生子
      女本屬無效行為，且其收養行為未得生母葉周靜娟同意，亦未經生母代被收養
      人為同意之意思表示訂立書面收養契約，純係生父一手為之，該收養契約自始
      、當然、確定的無效，當無庸置疑。因此葉以威依民法第一千一百三十八條規
      定，對於被繼承人葉周靜娟之財產有繼承權，自得依法提領系爭存款。迨葉以
      威於八十七年九月二十一日死亡，遂由被告等依法繼承其權利。
三、證據：提出葉以威之兄長葉以戎以財政部國有財產局為被告所提起之確認對葉周
    靜娟之遺產有繼承權之民事起訴狀影本、葉以威之收養登記申請書影本各一份為
    證。
    理    由
一、原告起訴主張被繼承人葉周靜娟於八十五年十月二日死亡後，由法院裁定指定原
    告為遺產管理人。惟被繼承人葉周靜死亡後遺有存款等遺產遭葉以威提領二百六
    十九萬四千七百元。惟葉以威雖為葉周靜娟之親生子，然葉以威係經訴外人葉秀
    及葉吳晴湘所收養，且該收養關係迄葉周靜娟死亡仍未經撤銷，故葉以威並非
    葉周靜娟之繼承人，自無權繼承葉周靜娟之遺產。而葉以成領取葉周靜娟之上開
    財產後，已於八十七年九月二十一日死亡，其財產，分別由葉以威之配偶即被告
    戊○○，葉以威之子女乙○、丙○、丁○所繼承，經原告催告，拒不返還，原告
    乃本於遺產管理人之地位，依民法第一百七十九條不當得利之規定請求返還。
二、被告等固不否認葉周靜娟死亡後之遺產存款二百六十九萬四千七百元，由渠等之
    被繼承人葉以威所領取，並於葉以威死亡後，由被告等所繼承等事實。然以葉以
    威之生父當初與其配偶葉吳晴湘共同收養葉以威時，並未訂立書面契約、未得生
    母葉周靜娟之同意、親生父親收養親生子女等事由，其收養關係均屬無效等語置
    辯。
三、本件經查，(1)葉周靜娟於八十五年十月二日死亡後，因無繼承，經台灣台北地方
    法院以八十七年管字第二號民事裁定，指定原告財政部國有財產局為被繼承人葉
    周靜娟之遺產遺產管理人，同時准對被繼承人葉周靜娟大陸地區以外之繼承人，
    應自公示催告最後登載新聞紙之日起，一年內承認繼承，並經原告將上開裁定刊
    登報紙等情，為兩造所不爭執，應認原告確有管理葉周靜娟遺產之合法權源。(2)
    被告戊○○、乙○、丙○、丁○之被繼承人葉以威於八十七年九月二十一日死亡
    時，其戶籍謄本上明確記載養父葉秀峰、養母葉吳晴湘，足認葉以威確實被葉秀
    峰、葉吳晴湘所之收養，且葉以威死亡時，其與葉秀峰與葉吳晴湘之收養關係仍
    屬存在，亦足以證明葉以威在法律上並非葉周靜娟之繼承人，亦未於生前向原告
    為承認繼承之表示等事實，亦為兩造所不爭執，均堪認為真實。
四、按無法律上之原因而受利益，致他人受損害者，應返還其利益。雖有法律上之原
    因，而其後已不存在者，亦同，民法第一百七十九條定有明文。被告等之被繼承
    人葉以威既非葉周靜娟之繼承人，自無繼承葉周靜娟遺產之權利，則葉以威提領
    葉周靜娟之遺產存款後，並非法律上合法繼承之財產，而葉以威死亡後，該筆存
    款復由被告等以繼承人之身份繼承，惟該筆存款並非葉以威之財產，自不屬其遺
    產，因而被告等於葉以威死亡後所受領該筆存款之利益，即欠缺法律上之原因，
    並已使身為葉周靜娟遺產管理人之原告受有損害。又依民法第一千一百五十一條
    規定：繼承人有數人時，在分割遺產前，各繼承人對於遺產全部為公同共有。被
    告等並未陳明其於繼承葉以威之遺產後，有分割遺產之行為，則對於所受繼承葉
    以威之遺產應屬公同共有關係，準此，原告請求被告等連帶返還其所受利益，並
    自起訴狀繕本送達日（第一次送達期日為公示送達）之翌日即九十年八月二日起
    加計法定遲延利息尚屬正當，應予准許。
五、兩造其餘攻擊防禦方法，已於本判決所為上述判斷不生影響，母庸審酌，併此敘
    明。又原告並未聲請宣告假執行，則被告所為願供擔保免為假執行之聲請，亦無
    必要，一併敘明。
六、據上論結，本件原告之訴為有理由，依民事訴訟法第七十八條、第八十五條第二
    項，判決如主文。
中      華      民      國    九十二    年      四      月     十四     日
                              臺灣花蓮地方法院民事庭
~B法      官  吳順龍
右正本證明與原本無異。
如對本判決不服，應於送達後廿日內，向本院提出上訴狀（應抄附繕本）。
~B法院書記官  陳賜福
中      華      民      國    九十二    年      四      月     十四     日


司法院資訊處製作；財團法人民間司法改革基金會備份。
